最高法院刑事判決　　　　　　　一○○年度台上字第六九九號
上　訴　人　吳俊立
選任辯護人　李殷財律師
　　　　　　謝志嘉律師
上　訴　人　曾文仲
上列上訴人等因違反公職人員選舉罷免法案件，不服台灣高等法
院花蓮分院中華民國九十九年十月十五日第二審更審判決（九十
九年度選上更(二)字第六號，起訴案號：台灣台東地方法院檢察署
九十四年度選偵字第六五、六六、六七、六八、六九、七０、七
一、七二、七七、七八、八０號），提起上訴，本院判決如下：
    主  文
原判決撤銷，發回台灣高等法院花蓮分院。
    理  由
本件原判決撤銷第一審關於諭知上訴人吳俊立無罪及就上訴人曾
文仲部分所為科刑之判決，經比較公職人員選舉罷免法及刑法之
新舊規定後，改判依行為時法皆論處上訴人二人共同連續對於有
投票權之人，交付賄賂，而約其投票權為一定之行使罪刑，固非
無見。
惟查：(一)、就實體法而言，共同正犯間非僅就其自己實行之行為
負其責任，並在犯意聯絡之範圍內，對於他共同正犯所實行之行
為，亦應共同負責；在程序法上，共同正犯之為共同被告者，除
依刑事訴訟法第二百八十七條之一規定，將共同被告之調查證據
或辯論程序分離或合併外，其調查所得之證據不論有利或不利，
因具有互補性或關連性，則有證據共通原則之要求。因此，事實
審法院應就全部之證據，於共同被告間為綜合歸納之整體觀察，
依經驗法則衡情度理，本於自由心證客觀判斷，不得將各項證據
予以割裂，在各被告項下單獨觀察分別評價，此證據之判斷始與
論理法則無違。原判決既謂上訴人二人有如其事實欄一、二所載
共同分工參與賄選之犯行，併與其他實行正犯皆為共同正犯，則
就與本件賄選待證事實有關之證據資料，即具有共通性，自應本
於調查所得心證，為通盤性之整體衡酌，以定取捨，其證據判斷
始稱適法。原判決於理由欄貳、認定被告犯罪事實所憑之證據及
理由一項，分別就吳俊立、曾文仲部分，予以割裂分別評價，不
惟已有諸多相同證據資料重複載敘，殊嫌累贅之瑕疵，更因在其
各人項下個別擇為判斷論敘之證據不一，以致呈現在論罪上雖上
訴人二人就他共同正犯所實行之行為，亦應共同負責，但在採證
上則有認定犯罪事實不依證據之違背法令。案經發回，於更審時
應改依後述之四種犯罪類型，逐一並層敘載認其所憑證據及理由
（包括吳俊立爭執所分擔部分之補強證據），如引用證人之供述
為判詞，允宜注意有無齟齬不合之處，為必要闡述，俾免理由相
互矛盾。(二)、公職人員選舉罷免法第九十九條第一項（修正前第
九十條之一第一項）之投票交付賄賂罪，係刑法第一百四十四條
投票交付賄賂罪之特別規定，與刑法第一百四十三條第一項之投
票收受賄賂罪，屬於對立性之必要正犯，必後者構成犯罪，前者
之罪始有成立之可言；從而收受賄賂者須為有投票權之人，且行
賄者已實行交付賄賂之行為而收賄者對其交付之目的已然認識，
具有受賄意思並已收受賄賂，而約、許其為投票權一定之行使或
不行使等投票交付賄賂犯罪構成要件之具體事實，如有認定，依
刑事訴訟法第三百十條第一款規定，應於判決理由內記載認定犯
罪事實所憑之證據及其認定之理由，方足以資論罪科刑。而所謂
證據，舉凡犯罪行為之實行及態樣，與適用法律有關之一切證據
，就所稱認定之理由，當然包括法院對卷存與待證事實有關之證
據資料，為如何之取捨及其何以形成此項心證之判斷理由在內，
均應詳為記載、論敘，否則即為判決不載理由，依同法第三百七
十九條第十四款上段規定，其判決當然為違背法令。依原判決認
定之犯罪事實，上訴人二人除共同對受賄者吳章和、郭光敏、林
盛榮、蔡富中、陳世昌、溫金福、陳建隆、張進發、江依秋、陳
瀅瑄、吳太平、林東春、吳貴龍、吳賢仁（下稱吳章和等十四人
）賄選交付賄款（即事實欄二之(一)至(八)、(十)、(十一)、(十四)、(十七)至(十九)）
，及與呂老拐期約賄選（即事實欄二之）外，並分別與吳章和
、郭光敏、蔡富中、林東春、陳世昌、黃永興、張進發、林盛榮
（下稱吳章和等八人，即事實欄二之(一)、(二)、(四)、(十七)、(五)、(十二)、
(八)、(三)）共同依序對於原判決附表（下稱附表）一之林文進等十
人、附表二之蘇義吉一人、附表三之廖世龍等九人、附表四之林
昭發等九人、附表五之劉詔欽等五人、附表六之黃鳳娥等四人、
附表七之陳慶等六人、附表八之高正德等五人（下稱附表四十九
人），交付如附表所載金額之賄款，約其投票權為一定之行使支
持吳俊立等情。然原判決對於受賄者吳章和等十四人中之郭光敏
（金額不詳）、蔡富中（新台幣〈下同〉一萬元）、陳世昌（一
萬元）、溫金福（金額不詳）、陳建隆（二千元）、江依秋（一
萬元）、陳瀅瑄（一萬元）、吳太平（一萬元）、吳賢仁（金額
不詳）等九人及附表四十九人，究竟有無收受賄款及投票收賄之
認識暨許以其投票權為一定之行使各情，置案內附表四十九人投
票受賄之諸多證據不問，而無一語提及，及對於上揭郭光敏等九
人收賄部分，悉未於理由載敘其認定之證據及理由，殊難謂無判
決不載理由之違法。另郭光敏、溫金福及吳賢仁三人所收受之賄
款各若干，原判決亦未於事實欄明白認定，同有可議。(三)、共同
正犯之所以應對其他共同正犯所實行之行為負其全責任，以就其
行為有犯意之聯絡為限，依原判決之認定，上訴人二人或共同交
付賄賂予吳章和等十四人，或與吳章和等八人共同交付賄賂予附
表四十九人，已如前述。如若所認無訛，則前者僅上訴人二人成
立共同正犯，與其他正犯無涉，後者則為上訴人二人就附表一至
八之犯行分別與吳章和等八人各皆為共同正犯；至上訴人二人尚
分別與溫金福、陳建隆、張志淳、江依秋、陳瀅瑄、陳信男、吳
太平、許文在、林義松、吳貴龍、吳賢仁、余一峰、孫光明、蘇
明宗、張瑞武、王娃（下稱溫金福等十六人）等人共犯預備投票
行賄等事實（即事實欄二之(六)、(七)、(九)至(十一)、(十三)至(十六)、(十八)至、
），究有無刑法第二十八條（修正前、後規定不同）之適用，
亦待釐清。原判決對於事實欄二之(一)至等各次犯行，並未逐一
論述說明其所犯罪名為何及法律之適用，僅泛稱上訴人二人係犯
修正前公職人員選舉罷免法第九十條之一第一項之對於有投票權
人交付賄賂罪、期約賄賂罪及同條第二項之預備行求賄賂罪，並
謂其二人與吳章和等（八）人、溫金福等（十六）人（部分正犯
姓名漏載），就前開犯行，均有犯意聯絡及行為分擔，皆為共同
正犯云云，其適用法律難謂正確。(四)、修正前公職人員選舉罷免
法第九十條之一第三項固規定預備或用以行求或交付之賄賂，不
問屬犯人與否，沒收之。但如其賄賂已交付與有投票權之人收受
，因收受者係犯刑第一百四十三條第一項之投票受賄罪，其所收
受之賄賂應依同法條第二項之規定沒收之，如全部或一部不能沒
收時，追徵其價額。故投票行賄者，其已交付之賄賂自應依刑法
第一百四十三條第二項之規定附隨於其對向正犯所犯投票受賄罪
主刑之後宣告沒收，不得再依公職人員選舉罷免法第九十條之一
第三項之規定附隨於行賄者主刑之後宣告沒收。依原判決事實欄
二之(六)、三之載認，溫金福所主動交出之賄款一萬元，似係其所
犯投票受賄罪所收受之賄賂，另依事實欄二之(二)之記載，郭光敏
主動交出之八千元，究全屬其所犯投票受賄罪收受之賄賂，抑或
有部分金額係供其預備行求賄賂之用，尚屬不明，原判決就此均
於上訴人二人所犯罪名項下併予宣告沒收，難認於法無違。另事
實欄三及理由欄肆、七、(二)之(1)，關於許文在主動提出所收受之
賄賂一萬元等語，其中「所收受之賄賂」依原判決事實欄二之(十五)
之記載，似為預備行賄款項之誤，於更審時宜併注意及之。(五)、
起訴書依刑事訴訟法第二百六十四條第二項第二款規定應記載之
證據，係指檢察官依同法第一百六十一條第一項前段「就被告犯
罪事實，應負舉證責任」，盡其提出證據之形式舉證責任；此所
謂提出證據，應包括該證據具備證據適格（證據能力）之舉證，
俾與刑事訴訟法第二百七十三條第一項第四款、第二項規定法院
於行準備程序處理有關證據能力之意見，「依本法之規定認定無
證據能力者，該證據不得於審判期日主張之」相呼應。被告以外
之人於檢察事務官、司法警察官或司法警察調查中所為之陳述，
係屬傳聞證據，於符合法律特別規定得為證據之情形，始取得證
據適格。是法院或受命法官於被告或辯護人對於上開傳聞證據表
示不同意作為證據時，即應依刑事訴訟法第二百七十三條第一項
第五款規定，曉諭提出該項證據之檢察官為證據調查之聲請，俾
憑供為審認判斷有無同法第一百五十九條之二、第一百五十九條
之三規定之適用，其提出證據之舉證始謂已盡。原判決對於投票
受賄之附表四十九人於警詢之陳述，僅因上訴人等已否認其證據
能力，即全部捨棄不用，致有如前述不依證據認定犯罪事實之違
誤，其調查證據亦難認已盡。上訴意旨執以指摘原判決違法，非
無理由，應認仍有撤銷發回更審之原因。基於審判不可分原則，
關於吳俊立不另諭知無罪部分，併予發回。又本院七十七年八月
九日七十七年度第十一次刑事庭會議決議壹、甲之五，謂「連續
犯之多次犯罪行為，事證已明，設如其中部分行為事實欠明，無
從調查時，第二審可依法不列為犯罪事實並於理由內為必要之說
明，以減少案件之發回。」雖經本院於九十五年九月五日九十五
年度第十七次刑事庭會議以「法律已修正（刪除連續犯）」決議
不再供參考，但原判決既認本件仍有連續犯之適用，而依所認之
犯罪行為多達數十次，歷時五年有餘仍未能確定，倘部分行為有
類如前述決議所指之情形，應本乎嚴謹證據法則及上開決議意旨
，於理由內敘明（不另諭知無罪），期使早日定讞，附此敘明。
據上論結，應依刑事訴訟法第三百九十七條、第四百零一條，判
決如主文。
中    華    民    國  一○○  年    二    月   十七   日
                      最高法院刑事第十一庭
                          審判長法官  賴  忠  星  
                                法官  呂  丹  玉  
                                法官  吳      燦  
                                法官  蔡  名  曜  
                                法官  葉  麗  霞  
本件正本證明與原本無異
                                      書  記  官  
中    華    民    國  一○○  年    二    月  二十二  日
                                                      Q